臺灣屏東地方法院民事判決
111年度屏簡字第326號
原      告  馮順立  
訴訟代理人  馮晋星  
被      告  廖享飛  
訴訟代理人  劉仁金  
上列當事人間給付租金事件，本院於民國111年8月31日言詞辯論
終結，判決如下：
    主      文
原告之訴駁回。
訴訟費用由原告負擔。
    事實及理由
一、原告主張：原告為屏東縣○○鄉○○段000地號土地（下稱系爭
    土地）之所有權人（應有部分2880分之94），同段170建號
    建物（下稱系爭房屋，系爭房屋坐落系爭土地之範圍，下稱
    系爭範圍）係由伊出資興建並於民國83年8月17日辦理第一
    次登記，後依序辦理移轉登記予訴外人馮開金、馮智煒，然
    均由伊父親居住使用，被告雖於本院拍賣程序取得系爭房屋
    之所有權，然並非系爭土地之所有權人，兩造間亦無租賃關
    係，則被告應係無法律上之原因，以系爭房屋占用系爭土地
    ，致原告受有不能利用系爭土地之損害，應自被告搬入系爭
    房屋之111年3月24日起，按月給付原告相當租金之不當得利
    即新臺幣（下同）8,000元，爰依民法第179條之規定提起本
    件訴訟等語，並聲明：被告應自111年3月24日起按月給付原
    告8,000元。
二、被告則以：伊於109年間拍賣取得系爭房屋，當時原告仍有
    繼續使用，目前有搬一些東西進去，系爭房屋占用系爭土地
    系爭範圍應有法律上依據等語，並聲明：原告之訴駁回。
三、得心證之理由：
　㈠經查，原告為系爭土地所有權人（應有部分2880分之94），
    前於83年間經斯時其他共有人之同意，於系爭土地之系爭範
    圍興建系爭房屋，並於83年8月17日為系爭房屋辦理第一次
    登記而取得所有權，嗣原告於92年12月18日以買賣為原因，
    將系爭房屋移轉登記予訴外人馮開金，馮開金再於99年9月1
    5日以贈與為原因，將系爭房屋移轉登記予訴外人馮智煒，
    馮智煒雖復於102年8月20日以贈與為原因，將系爭房屋移轉
    登記予馮開金，惟於106年6月22日經屏東地政事務所以判決
    回復所有權為原因，將系爭房屋移轉登記予馮智煒，被告則
    於110年9月7日以拍賣為原因取得系爭房屋之所有權，惟被
    告非系爭土地之所有權人等節，為兩造所不爭執（見本院卷
    第234至235頁），並有系爭土地、系爭房屋公務用登記謄本
    及異動索引在卷可佐（見本院卷第59至221頁），堪信為真
    實。
　㈡原告將系爭房屋所有權讓與訴外人馮開金時，二人就系爭範
    圍具有租賃關係：
　⒈土地及其土地上之房屋同屬一人所有，而僅將土地或僅將房
    屋所有權讓與他人，或將土地及房屋同時或先後讓與相異之
    人時，土地受讓人或房屋受讓人與讓與人間或房屋受讓人與
    土地受讓人間，推定在房屋得使用期限內，有租賃關係；其
    期限不受第449條第1項規定之限制，民法第425條之1第1項
    定有明文。又土地與房屋為各別之不動產，各得單獨為交易
    之標的，且房屋性質上不能與土地使用權分離而存在，亦即
    使用房屋必須使用該房屋之基地，本院48年台上字第1457號
    判例之本旨，係依此法理加以闡釋，謂土地及房屋同屬一人
    ，而將土地及房屋分開同時或先後出賣，應推斷土地承買人
    默許房屋承買人繼續使用土地，體現上述法理，以保護房屋
    既得之使用權，民法第425條之1之增訂乃以上開判例意旨及
    法理而予以明文化；若房屋及土地轉讓之事實，發生於上開
    規定施行前，即與上開判例意旨或法理相符，非不得以該判
    例或法理為基礎，推斷土地受讓人或房屋受讓人與讓與人間
    或房屋受讓人與土地受讓人間，在房屋得使用期限內，有租
    賃關係，土地所有人應許房屋保有者或受讓者使用土地；又
    所稱「土地及房屋同屬一人所有」包括「土地及房屋同屬相
    同之共有人」及「土地共有人數除與房屋相同之共有人外，
    尚有其他共有人」之情形在內，以符合立法之規範目的。故
    土地共有人倘經其他共有人全體之同意，在共有土地上興建
    房屋，而將土地及房屋同時或先後出賣者，除當事人另有約
    定外，仍應推斷土地承買人默許房屋承買人繼續使用土地（
    最高法院99年度台上字第2344號、107年度台上字第1797號
    判決意旨）。
　⒉經查，系爭土地於原告興建系爭房屋時，固為原告與其他所
    有權人共有，系爭房屋則登記為原告單獨所有，則系爭土地
    與系爭房屋之所有人並非完全相同，然原告既同時為系爭土
    地之所有人（應有部分2880分之94）及系爭房屋之所有權人
    （應有部分全部），依前揭說明，仍屬民法第第425條之1「
    同屬一人」之情形，又原告自承興建系爭房屋物時已得斯時
    全體共有人之同意（見本院卷第234頁），且原告於92年12
    月18日因買賣而將系爭房屋所有權移轉登記予訴外人馮開金
    乙節，已如前述，則揆諸前揭判決意旨，依房屋性質上不能
    與土地使用權分離而存在，亦即使用房屋必須使用該房屋之
    基地等法理，仍應推斷原告及系爭土地之其他共有人與馮開
    金間在房屋得使用期限內，有租賃關係存在，原告及系爭土
    地之其他共有人應許馮開金使用土地。
　㈢被告於110年9月7日拍定取得系爭房屋時，兩造就系爭範圍具
    有租賃關係：
　⒈按租用基地建築房屋，承租人房屋所有權移轉時，其基地租
    賃契約，對於房屋受讓人，仍繼續存在，民法第426條之1定
    有明文。次按城市地方，倘以在他人土地上有房屋為目的，
    而租用基地者，無論係租地後自建或承受前手之房屋而租用
    基地，皆應解為租地建屋契約。縱地上房屋係於建造完成後
    ，始由房屋受讓人之前手逕向土地所有人租用該基地，仍無
    礙租地建屋之本質（最高法院89年度台上字第575號判決意
    旨）。經查，系爭房屋固於99年9月15日移轉登記予馮智煒
    ，嗣輾轉由被告於110年9月7日拍定取得系爭房屋之所有權
    乙節，已如前述，揆諸前揭法律規定，自應推斷馮開金與原
    告及系爭土地其他共有人間之前揭租賃關係，於馮智煒受贈
    取得系爭房屋及被告拍定取得系爭房屋時，對於馮智煒、被
    告間仍先後繼續存在。
　⒉原告提起本件訴訟雖請求被告「支付占用建地租金」，惟原
    告之書狀亦否認被告係合法占用系爭土地，復經本院當庭闡
    明兩造間法律關係以確認原告本件之請求權基礎，原告仍主
    張係按民法第179條而為請求（見本院卷第237、286頁），
    本院自無從逸脫原告請求而為裁判，又兩造就系爭範圍既有
    前開法定租賃關係，被告即非無權占有，則原告依民法第17
    9條不當得利之法律關係，請求被告按月給付相當租金之不
    當得利，自屬無據。
四、綜上所述，兩造就系爭房屋占用系爭土地之範圍既有租賃關
    係存在，被告以系爭房屋占用系爭土地之系爭範圍，即有正
    當法律權源則原告依不當得利之法律關係請求被告給付相當
    租金之不當得利，自屬無據，應予駁回。
五、本件事證已臻明確，兩造其餘陳述及攻擊防禦方法核與判決
    結果不生影響，爰不逐一論述，附此敘明。
六、訴訟費用負擔之依據：民事訴訟法第78條。
中　　華　　民　　國　　111 　年　　9 　　月　　14　　日
                  屏東簡易庭  法  官  彭聖芳
正本係照原本作成。
如對判決上訴，須於判決送達後20日內向本院提出上訴狀，其未
表明上訴理由者，應於提出上訴後20日內向本院補提理由書狀（
均須按他造當事人之人數附繕本）。
如委任律師提起上訴者，應一併繳納上訴審裁判費。
中　　華　　民　　國　　111 　年　　9 　　月　　14　　日
                  　　　　　  書記官  謝鎮光